臺灣高等法院民事判決
110年度上易字第64號
上  訴  人  林麗雅
訴訟代理人  黃英哲律師                      
被上訴人    林麗玲
            林群翔
共      同
訴訟代理人  吳光陸律師

上列當事人間請求返還不當得利事件，上訴人對於中華民國109
年11月18日臺灣臺北地方法院108年度訴字第2772號第一審判決
提起上訴，本院於110年4月14日言詞辯論終結，判決如下：  
    主      文
上訴駁回。
第二審訴訟費用由上訴人負擔。
    事實及理由
被上訴人主張：
㈠被上訴人林麗玲、林群翔（以下分稱林麗玲、林群翔，合稱被
  上訴人）共有坐落於臺北市○○區○○段○○段000○000地號土地（
  下稱系爭土地）上之同小段OOO、OOO、OOO建號建物
　（即門牌號碼臺北市○○區○○路○段OOO之1、OOO之2、OOO
　之3號房屋，下稱系爭房屋），權利範圍各2分之1，因遭上訴
  人無權占有，林麗玲乃起訴請求上訴人將系爭房屋遷讓交還林
  麗玲及其他共有人，經臺灣臺北地方法院（下稱臺北地院）10
  3年度重訴字第56號、本院104年度上易字第232號判決林麗玲
  勝訴確定，林麗玲已於106年5月8日經由強制執行程序取回該
  屋。
㈡又上訴人既無權占有系爭房屋，被上訴人自得請求本件起訴前5
  年即自103年5月17日起至106年5月8日上訴人遷讓系爭房屋為
  止，共計35個月又23天相當於租金之不當得利，而上訴人於98
  年4月3日起至102年8月30日間，自行參酌系爭房屋附近行情，
  按月各匯款新臺幣（下同）1萬元予林麗玲、林群翔作為租金
  ，則以此金額為計算標準，上訴人應各給付林麗玲、林群翔35
  7,667元｛計算式：【10,000元×35（月)】＋【10,000元÷30（天
  ）×23（天)】＝357,667元｝等語，爰依民法第179條規定，求為
  判命上訴人各給付林麗玲、林群翔357,667元本息（原審判命
  上訴人各給付林麗玲、林群翔357,248元，及自起訴狀繕本送
  達上訴人之翌日即108年5月25日起至清償日止按年息百分之5
  計算之利息，而駁回被上訴人其餘之訴。上訴人就其敗訴部分
  提起上訴，被上訴人就其敗訴部分則未上訴，未上訴部分已告
  確定）。並答辯聲明：上訴駁回。
上訴人則以：
㈠被上訴人之養父林賢興於生前之87年間將系爭房屋交付予伊無
  償使用居住，且未定有返還期限，伊與林賢興間就系爭房屋成
  立不定期使用借貸關係，被上訴人基於繼承關係，自應受其拘
  束，不得向伊請求相當於租金之不當得利。
㈡又伊於98年4月3日至102年8月20日間按月各匯款1萬元予林麗玲
  、林群翔，係基於人情補償之紅包性質，不得以此作為計算不
  當得利之標準。況系爭房屋屋齡已逾40年，屋況老舊並有漏水
  ，且該屋坐落之系爭土地為伊與林麗貞、林盛文所有，被上訴
  人無占有權源，業經臺北地院107年度重訴字第760號、本院10
  9年度重上字第306號判決被上訴人應將系爭房屋拆除並返還土
  地確定，足見該屋殘值甚低，且應予拆除，不具每月2萬元租
  金之價值。再系爭房屋既無權占有系爭土地，則伊對該屋坐落
  之系爭土地即未受有利益，被上訴人就該土地亦無損害，自不
  得將該土地價額納為核算不當得利之範圍，而參照系爭房屋比
  鄰之老舊建物，於103年之課稅現值為343,000元，104年至106
  年為332,400元，則被上訴人請求之數額應以上開金額之年息
  百分之10為限，方符土地法第97條第1項之規定。
㈢另伊於87年間為整修系爭房屋而支出必要費用540,629元，復於
  104年間花費35,000元施作系爭房屋二樓前窗及後窗之鋁窗，
  合計支出575,629元，伊為惡意占有人，自得依民法第957條、
  第176條第1項規定，請求被上訴人償還上開必要費用，並依民
  法第334條規定與被上訴人之債權抵銷等語，資為抗辯。並上
  訴聲明：⒈原判決關於命上訴人給付林麗玲、林群翔各357,248
  元本息，及該部分假執行之宣告暨訴訟費用之裁判均廢棄；⒉
  上開廢棄部分，被上訴人在第一審之訴及假執行之聲請均駁回
  。　
經查：㈠系爭OOO、OOO、OOO建號房屋於96年4月14日以繼承為原因登記為林麗玲、林群翔共有，權利範圍各2分之1，而系爭房屋為四層建物，系爭OOO、OOO、OOO建號房屋依序為第二、三、四樓建物，面積均為51.98平方公尺；㈡系爭OOO、OOO、OOO建號房屋坐落於系爭OOO、OOO地號土地上，而系爭OOO地號土地於105年8月17日以繼承為原因登記為上訴人、林麗貞、林盛文公同共有，系爭OOO地號土地於103年1月23日以贈與為原因登記為上訴人所有；㈢林麗玲於102年9月18日以系爭房屋遭上訴人與訴外人林悅韜、林麗貞無權占有為由，依民法第767條、第821條規定向臺北地院起訴請求上訴人、林悅韜、林麗貞將系爭房屋遷讓交還林麗玲及其他共有人全體（案列103年度重訴字第56號），經臺北地院判決上訴人敗訴，而駁回林麗玲其餘之訴，上訴人提起上訴（案列104年度上易字第232號），亦經本院判決駁回其上訴，上開判決於106年2月13日確定，嗣林麗玲於106年5月8日經臺北地院106年度司執字第22143號強制執行程序取回系爭房屋；㈣上訴人於103年5月17日至106年5月8日期間占有系爭房屋；㈤上訴人、林麗貞、林盛文以系爭土地為被上訴人所有之系爭房屋及系爭OOO建號建物（即門牌號碼臺北市○○區○○路○段000號房屋）無權占有為由，向臺北地院起訴請求被上訴人拆除上開房屋並返還土地（案列107年度重訴字第760號），經臺北地院以107年度重訴字第760號、本院以109年度重上字第306號判決被上訴人敗訴，上開判決於109年8月24日確定等情，為兩造所不爭執，並有系爭房屋及土地登記謄本、臺北地院103年度重訴字第56號、107年度重訴字第760號、本院104年度上易字第232號、109年度重上字第306號民事判決等件附卷可稽（見原審訴字卷第31至43頁；本院卷第121至177頁），並經本院調取臺北地院103年度重訴字第56號、107年度重訴字第760號民事全卷、106年度司執字第22143號執行卷，核閱屬實，自堪信為真實。　　　
被上訴人主張：伊為系爭房屋之共有人，上訴人於103年5月17
  日至106年5月8日間無權占有系爭房屋，而受有占有使用該屋
  之利益，致伊受有損害，伊自得依民法第179條規定，請求上
  訴人各給付林麗玲、林群翔相當於租金之不當得利357,268元
  等語，為上訴人所否認，上訴人並以前詞置辯。是本件應審究
  者厥為：㈠被上訴人主張上訴人無占有系爭房屋之正當權源，
  有無理由？㈡被上訴人主張依民法第179條規定，請求上訴人各
  給付林麗玲、林群翔相當於租金之不當得利357,268元，有無
  理由？㈢上訴人依民法第957條、第176條第1項規定，請求被上
  訴人償還保存系爭房屋所支出之必要費用575,629元，並依民
  法第334條規定為抵銷抗辯，有無理由？　
按除別有規定外，確定之終局判決就經裁判之訴訟標的，有既
  判力，民事訴訟法第400條第1項定有明文。又訴訟標的之法律
  關係，於確定之終局判決中經裁判者，當事人之一造以該確定
  判決之結果為基礎，於新訴訟用作攻擊防禦方法時，他造應受
  其既判力之拘束，不得以該確定判決言詞辯論終結前，所提出
  或得提出而未提出之其他攻擊防禦方法為與該確定判決意旨相
  反之主張，法院亦不得為反於確定判決意旨之裁判（最高法院
  42年台上字第1306號判例參照）。再各共有人對於第三人，得
  就共有物之全部為本於所有權之請求，但回復共有物之請求，
  僅得為共有人全體之利益為之，民法第821條定有明文。而依
  前揭規定，各共有人為共有人之全體利益，得單獨或與其他共
  有人合併提起回復共有物之訴，乃屬賦予起訴之各共有人得為
  全體共有人利益起訴之法定訴訟擔當規定，且於92年9月1日增
  訂施行民事訴訟法第67條之1、第507條之1後，亦已賦予未起
  訴共有人事前或事後程序保障，故起訴之各共有人如受勝訴判
  決，因其係為全體利益所提起，其利益及於其他未起訴之共有
  人，上開訴訟之確定判決效力自及於全體共有人（最高法院83
  年度台抗字第362號裁定意旨參照）。被上訴人主張：系爭房
  屋為林麗玲、林群翔共有，因遭上訴人無權占有，林麗玲乃起
  訴請求上訴人將系爭房屋遷讓交還林麗玲及其他共有人，經臺
  北地院103年度重訴字第56號、本院104年度上易字第232號判
  決林麗玲勝訴確定等語，上訴人則辯稱：被上訴人之養父林賢
  興於生前將系爭房屋交付予伊無償使用居住，且未定有返還期
  限，伊與林賢興間就系爭房屋成立不定期使用借貸關係，被上
  訴人基於繼承關係，自應受其拘束等語。經查：
㈠系爭房屋於96年4月14日以繼承為原因登記為林麗玲、林群翔共
  有，權利範圍各2分之1，嗣林麗玲以系爭房屋遭上訴人、林悅
  韜、林麗貞無權占有為由，依民法第767條、第821條規定向臺
  北地院起訴請求上訴人、林悅韜、林麗貞將系爭房屋遷讓交還
  林麗玲及其他共有人全體（案列103年度重訴字第56號），經
  臺北地院判決上訴人敗訴，而駁回林麗玲其餘之訴，上訴人不
  服，提起上訴，經本院以：上訴人所辯與林麗玲間有因林氏家
  族整體不動產「交叉登記」、「交換使用」制度下之默示不定
  期租賃契約，為占有系爭房屋之法律上權源，尚不足採，上訴
  人無權占有系爭房屋，林麗玲自得依民法第767條第1項前段、
  第821條規定，請求上訴人遷讓返還系爭房屋予林麗玲及其他
  共有人為由，於106年1月10日以104年度上易字第232號判決駁
  回其上訴，上開判決於106年2月13日確定等情，為兩造所不爭
  執，業如前述。
㈡因此，林麗玲、上訴人既為臺北地院103年度重訴字第56號、本
  院104年度上易字第232號訴訟確定判決之當事人，且林麗玲就
  上訴人部分係受全部勝訴判決，揆諸前揭說明，上開確定判決
  之效力自及於共有人林群翔，林麗玲、林群翔、上訴人均應受
  上開確定判決之拘束，不得再為與上開確定判決意旨相反之主
  張，法院亦不得再為與上開確定判決意旨相反之裁判。是上開
  確定判決既認定上訴人無權占有系爭房屋，林麗玲得依民法第
  767條第1項前段、第821條規定，請求遷讓返還系爭房屋予林
  麗玲及共有人林群翔，則上訴人辯稱：被上訴人之養父林賢興
  於生前將系爭房屋交付予伊無償使用居住，伊與林賢興間就系
  爭房屋成立不定期使用借貸關係，被上訴人基於繼承關係，自
  應受其拘束一節，顯係為與臺北地院103年度重訴字第56號確
  定判決意旨相反之主張，自非可採。　
次按無法律上之原因而受利益，致他人受損害者，應返還其利
  益，民法第179條前段定有明文。而無權占有他人房屋，可能
  獲得相當於租金之利益，為社會通常之觀念（最高法院61年台
   上字第1695號判例意旨參照），是占有他人之房屋，亦屬侵
  害他人房屋之所有權，被害人非不得請求返還相當於租金之利
  益。又於城市地方租用基地之租金，以不超過土地申報總價額
  年息百分之10為限（土地法第105條準用第97條第1項參照）。
  再土地法第97條第1項規定所謂之土地價額，依同法施行法第2
  5條之規定，係指法定地價而言，而土地法第148條規定土地所
  有權人依土地法所申報之地價為法定地價，故土地法第97條所
  謂之土地申報價額，即指該土地之申報地價。另舉辦規定地價
  或重新規定地價時，土地所有權人未於公告期間申報地價者，
  以公告地價百分之80為其申報地價，平均地權條例第16條亦規
  定甚明。又基地租金之數額，除以基地申報地價為基礎外，尚
  須斟酌基地之位置，工商業繁榮之程度，承租人利用基地之經
  濟價值及所受利益等項，並與鄰地租金相比較，以為決定（最
  高法院68年台上字第3071號判例參照）。被上訴人主張：上訴
  人於103年5月17日至106年5月8日間無權占有系爭房屋，而受
  有占有使用系爭房屋之利益，致伊受有損害，伊自得依民法第
  179條規定，請求上訴人返還其所受利益即相當於租金之不當
  得利，而上訴人於98年4月3日至102年8月30日間，曾每月各匯
  款1萬元予林麗玲、林群翔作為租金，是以此金額為計算標準
  ，上訴人應各給付林麗玲、林群翔357,268元等語，為上訴人
  所否認，上訴人並以前詞置辯。經查：
㈠上訴人係於103年5月17日至106年5月8日間，無權占有系爭房屋
  ，業如前述，則上訴人於上開期間自獲有相當於租金之不當得
  利，致被上訴人受有相當於租金之損害，堪以認定。
㈡上訴人雖辯稱：系爭房屋無權占有系爭土地，伊對該屋所坐落之系爭土地即未受有利益，被上訴人就該土地亦無損害，自不得將系爭土地價額納為核算不當得利之範圍等語。惟按房屋性質不能脫離土地之占有而存在，無權占用他人土地建屋所獲得之不當得利，固應以基地之價額為基準，而無權占用上開房屋所受之不當得利，自當包括建築物及其基地之總價額為其基準（土地法第97條參照），房屋所有人得請求房屋占有人給付全部不當得利，至於房屋占有人無權占有他人土地，僅生應否返還不當得利與土地所有人而已，係屬別一問題，不影響其得向房屋占有人請求給付其全部不當得利（最高法院97年度台上字第323號判決意旨參照）。是上訴人前開所辯系爭房屋無權占有伊之系爭土地，伊對該屋所坐落之系爭土地即未受有利益，不得將系爭土地價額納為核算不當得利之範圍一節，即非可採。
㈢又系爭房屋係位於臺北市萬華區ＯＯ路Ｏ段與ＯＯ路交叉路口附近，
  系爭OOO、OOO、OOO建號房屋依序為第二、三、四樓建物，該
  屋一樓則供耳鼻喉科醫院營業使用，與捷運龍山寺站步行約5
  分鐘之距離，附近商家林立、商業活動頻繁等情，有另案勘驗
  筆錄、照片等件在卷可查（見臺北地院107年度重訴字第760號
  卷一第275至278頁，卷二第189頁），本院綜合上情，並審酌
  系爭房屋老舊，上訴人利用之經濟價值及所受利益尚不高等因
  素，認以系爭土地當年度每平方公尺申報地價年息百分之6，
  作為計算上訴人無權占有系爭房屋所受相當於租金之利益之參
  考標準，應屬適當。
㈣再系爭房屋為四層建物，系爭OOO、OOO、OOO建號房屋依序為第二、三、四樓建物，面積均為51.98平方公尺，而上訴人係於103年5月17日至106年5月8日期間無權占有系爭房屋，業如前述。據此，被上訴人請求上訴人給付自103年5月17日起至106年5月8日止相當於租金之不當得利，即無不合。而系爭OOO、OOO地號土地自103年5月17日起至104年12月31日止，每平方公尺之申報地價均為84,000元，自105年1月1日起至106年5月8日止，每平方公尺之申報地價均為106,400元，有系爭OOO、OOO地號土地地價謄本等件附卷可憑（見原審卷第45、47頁；本院卷第485、487頁）。是上訴人無權占有系爭房屋所受相當於租金之不當得利，應以系爭房屋及其基地之總價額為計算基準。然而，即使不計入系爭房屋本身之價額，僅就上訴人占有系爭房屋所坐落系爭土地之價額計算，上訴人即應給付林麗玲、林群翔自103年5月17日起至106年5月8日止相當於租金之不當得利655,916元｛計算式：【（84,000元×6％×51.98（平方公尺）×（229÷365（日））＋（84,000元×6％×51.98（平方公尺）×1（年））＋（106,400元×6％×51.98（平方公尺）×1（年））＋（106,400元×6％×51.98（平方公尺）×（128÷365（日））＝874,555元】×（3÷4）＝655,916元｝（元以下四捨五入）。本院審酌上開金額（尚未加計建物部分之不當得利），與被上訴人請求各給付林麗玲、林群翔357,248元，金額相差甚少，及被上訴人主張：上訴人於98年4月3日至102年8月30日間，曾每月各匯款1萬元予林麗玲、林群翔作為租金等語，並提出銀行存款交易查詢等件為證（見原審訴字卷第53至64頁），核與上訴人於另案刑事案件證稱：伊參考系爭房屋附近的價錢，從98年起每月各匯款1萬元租金給林麗玲、林群翔等語相符等情（見原審北司調卷第51頁），認原審將上訴人先前每月匯款2萬元予被上訴人之金額，作為計算本件相當於租金之不當得利之標準，據以判命上訴人各給付林麗玲、林群翔357,248元，尚非無據。
㈤因此，上訴人辯稱系爭房屋老舊並有漏水，且應予拆除，殘值
  甚低，並無每月2萬元租金之價值云云，並非可採。
末按當事人主張有利於己之事實者，就其事實有舉證之責任，
  民事訴訟法第277條前段定有明文。又二人互負債務，而其給
  付種類相同，並均屆清償期者，各得以其債務，與他方之債務
  ，互為抵銷，民法第334條第1項本文定有明文。再惡意占有人
  ，因保存占有物所支出之必要費用，對於回復請求人，得依關
  於無因管理之規定，請求償還；管理事務，利於本人，並不違
  反本人明示或可得推知之意思者，管理人為本人支出必要或有
  益之費用，得請求本人償還其費用及自支出時起之利息，民法
  第957條、第176條第1項亦分別定有明文。而民法第957條所謂
  因保存占有物所支出之必要費用，係僅指因占有物之保存不可
  欠缺所支出之費用而言，至支出之費用是否具備上述要件，應
  以支出當時之情事，依客觀的標準決定之（最高法院44年台上
  字第21號判例意旨參照）。換言之，必要費用係以維持占有物
  之現狀而支出為限。另民法第176條規定之適用係以成立無因
  管理為前提，而依民法第172條規定，構成無因管理之法律事
  實包括：㈠管理人須管理他人事務；㈡管理人須無法律上義務；
  ㈢管理人須有為他人管理之意思，亦即管理人須有以其管理行
  為所生事實上之利益，歸屬於本人之意思。上開要件缺一不可
  。上訴人雖辯稱：伊於87年間為整修系爭房屋而支出必要費用
  540,629元，復於104年間花費35,000元施作系爭房屋二樓前窗
  及後窗之鋁窗，合計支出575,629元，伊為惡意占有人，自得
  依民法第957條、第176條第1項規定，請求被上訴人償還上開
  必要費用，並依民法第334條規定與被上訴人之債權抵銷等語
  ，惟為被上訴人所否認，是上訴人自應對其確有因保存系爭房
  屋而支出必要費用之有利於己之事實負舉證責任。經查：
㈠上訴人雖辯稱：伊於87年間為整修系爭房屋而支出必要費用540,629元，有原審被證6估價單、被證2起訴書可資證明；復於104年間花費35,000元施作系爭房屋二樓前窗及後窗之鋁窗而支出必要費用，有原審被證5及被證7照片、被證8報價單可資證明等語（見本院卷第444頁），惟被證2臺北地方檢察署106年度偵字第19025號起訴書（見原審訴字卷第101至104頁），係有關上訴人因毀棄損壞系爭房屋而經起訴之案件，被證5及被證7照片、被證6估價單影本、被證8報價單影本（見原審訴字卷第113至117、145至157、161至165頁），則經被上訴人否認為真正（見本院卷第444頁），而上訴人並未舉證以實其說，且未提出匯款單、統一發票或收據等證據以證明其曾支出上開費用，亦未舉證證明上開費用之支出確屬保存系爭房屋所必要，揆諸前揭規定，其空言已支付OOO,629元之必要費用，依民法第957條規定請求被上訴人償還上開費用云云，自難採信。
㈡又上訴人辯稱：估價單有關牆外搭架、搭防帆布、外牆(打石)
  粉光、後牆(打石)粉光、頂樓地坪㈠PU、頂樓地坪㈡隔熱磚、頂
  樓地坪㈢粉光、補後陽台填正粉光3F、補後陽台填正粉光4F、
  頂平樓內(風屋)、鐵屋上層粉光、水切隔水、下層閣帖平面、
  下層隔水溝等項為保存系爭房屋之必要費用，上開費用係因該
  屋老舊和漏水狀態而為修繕等語（見原審訴字卷第351、359頁
  ），惟未舉證以實其說，尚難遽信係屬保存系爭房屋之必要費
  用。況依上開裝潢、修繕之情節，並參酌上訴人所提系爭房屋
  於104年間拍攝之房屋內部照片（見原審訴字卷第113至117頁
  ），可知上訴人係為自己居住便利、舒適所為，難認上開修繕
  係屬保存系爭房屋所必要，亦難謂上訴人係為被上訴人本人或
  為管理系爭房屋支出費用，而有將其管理行為所生事實上之利
  益歸屬被上訴人之意思，且合於被上訴人明示或可得推知之意
  思，與民法第957條、第176條第1項規定之要件均不相符，上
  訴人請求被上訴人返還上開費用，亦屬無據。
㈢因此，上訴人依民法第957條、第176條第1項規定，請求並主張
  以上開費用575,629元為保存系爭土地之必要費用，據以抵銷
  被上訴人所為返還不當得利之請求，自非可採。
綜上所述，被上訴人依不當得利之法律關係，請求上訴人各給付林麗玲、林群翔357,248元，及自108年5月25日起至清償日止按年息百分之5計算之利息，為有理由，應予准許。原審就上開應予准許部分判命上訴人如數給付，並依兩造之聲請，分別為以供擔保為條件之假執行宣告或免為假執行，理由雖有不同，惟結論並無二致，仍應予以維持，上訴意旨指摘原判決此部分不當，聲明廢棄改判，為無理由，應予駁回。
本件事證已臻明確，兩造其餘之攻擊或防禦方法及所用之證據
  ，經本院斟酌後，認為均不足以影響本判決之結果，爰不逐一
  論列，附此敘明。
據上論結，本件上訴為無理由，依民事訴訟法第449條第2項、
  第78條、第85條第1項前段，判決如主文。
中　　華　　民　　國　　110 　年　　5 　　月　　5 　　日
              民事第二庭   
                  審判長法  官  陳容正
                        法  官  紀文惠
                        法  官  李昆曄
正本係照原本作成。
不得上訴。
中　　華　　民　　國　　110 　年　　5 　　月　　7 　　日

                        書記官  李華倫